【裁判字號】    97,台上,2542
【裁判日期】    971204
【裁判案由】    請求給付承攬報酬
【裁判全文】
最高法院民事判決            九十七年度台上字第二五四二號
上  訴  人  沈芷蓀即沈芷蓀建築師事務所
訴訟代理人  陳益盛律師
            盧立仁律師
上  訴  人  國立中興大學
法定代理人  甲○○
訴訟代理人  吳榮昌律師
上列當事人間請求給付承攬報酬事件，兩造對於中華民國九十六
年十一月二十七日台灣高等法院台中分院第二審判決（九十五年
度重上字第一四一號），各自提起上訴，本院判決如下：
    主  文
原判決關於駁回上訴人沈芷蓀就其請求新台幣二百零八萬九千八
百五十四元本息之上訴、駁回國立中興大學之上訴及命其再給付
暨各該訴訟費用部分廢棄，發回台灣高等法院台中分院。
    理  由
本件原審維持第一審所為命上訴人國立中興大學（下稱中興大學
）給付上訴人沈芷蓀新台幣（下同）二百七十三萬五千零十元本
息部分之判決，駁回中興大學之上訴；將第一審駁回沈芷蓀請求
中興大學一百零六萬九千一百八十九元本息部分之判決廢棄，改
判命中興大學如數給付，並駁回沈芷蓀其餘上訴（中興大學就其
敗訴部分判決聲明不服，提起第三審上訴；沈芷蓀對其敗訴判決
，僅就其中請求二百零八萬九千八百五十四元本息部分提起第三
審上訴。其餘沈芷蓀之請求已受敗訴判決確定）。無非以：兩造
於民國九十年七月十九日簽訂勞務採購契約（下稱系爭契約），
由沈芷蓀承攬中興大學社會科學暨管理學院大樓新建工程規劃設
計監造工程（下稱系爭工程）而有承攬法律關係存在。惟兩造簽
約後，因第三人洪清安以評選過程違反政府採購法而提出異議並
向行政院公共工程委員會（下稱公程會）提出申訴，經審議判斷
認系爭工程採購因評選委員會組織不合法，違反政府採購法而撤
銷中興大學異議處理，中興大學據此提起行政訴訟，並經台北高
等行政法院判決駁回而告確定。沈芷蓀於九十年十一月一日收受
中興大學請其暫停執行後續細部設計及水電、消防、空調等之整
合設計之函件。嗣中興大學依上開判決、審議判斷結果，召開評
選委員會審議判斷結果後續處理會議，並依決議於九十二年七月
十七日以函向沈芷蓀通知，敘明系爭契約依公程會採購申訴審議
判斷書之判斷結果予以解除。沈芷蓀於九十二年七月十九日收受
該函文。沈芷蓀則表示評選過程不合法乃屬中興大學之疏失，中
興大學片面解除契約不合法，沈芷蓀仍得依約請求部分價金及補
償必要費用，並於九十二年八月十二日函報損害賠償金額共計一
千五百十八萬零八百九十六元。中興大學於九十二年八月十五日
以函向沈芷蓀為終止系爭契約之意思表示，另有關後續處理事項
，擬向公程會採購申訴審議委員會申請調解。沈芷蓀則於九十三
年一月八日向公程會聲請調解。而沈芷蓀確於九十年十一月一日
前已完成系爭契約所約定之第一期承攬工程內容，並經中興大學
送請教育部審查，嗣因中興大學撤回審查聲請而未審查完成等情
，為兩造所不爭。茲沈芷蓀主張：系爭契約為有效成立，伊依約
得請求報酬，並評審委員組織不合法之瑕疵非可歸責於伊，伊並
得請求損害賠償云云，中興大學則否認之，兩造情詞各執。查中
興大學依政府採購法辦理系爭工程公開招標，經採購評選委員會
評選沈芷蓀得標並簽訂系爭契約，由沈芷蓀負責系爭工程之設計
、監造，兩造間就承攬內容已有意思表示之合致，其契約即已有
效成立。雖系爭工程招標評選後，第三人洪清安建築師以評選過
程違反政府採購法為由提出異議、申訴，經公程會審議判斷、台
北高等行政法院判決確定系爭工程評選程序有評選委員組織不合
法之瑕疵。然該審議判斷理由不能據以認定系爭契約有何違反公
共秩序、善良風俗之情事，而依民法第七十二條為無效，或使沈
芷蓀喪失得標資格。審議判斷評選程序有瑕疵，非兩造約定事項
之內容有違反法令，亦不合於系爭契約第九條所定無效之事由。
中興大學固於九十二年八月十五日向沈芷蓀以函表示終止兩造上
開合約，有關後續處理事項，擬向公程會採購申訴審議委員會申
請調解，並辯稱其係基於系爭契約第十五條第三項契約因政策變
更，廠商依契約繼續履行反而不符公共利益之約定而終止系爭承
攬關係。惟中興大學對於興建系爭工程且由專業建築師設計監造
之政策並未變更，此由審議判斷確定後，中興大學重新招標，進
行評選程序即足證明。沈芷蓀參與系爭工程招標程序，發生評選
委員組織不合法之瑕疵，難認為係政策變更，中興大學自不得依
上開約定終止承攬法律關係。惟工作未完成前，定作人得隨時終
止契約，但應賠償承攬人因契約終止而生之損害，為民法第五百
十一條所明定。查中興大學九十二年七月十九日之函文雖說明因
審議判斷結果而解除契約，然非主張承攬工作有瑕疵、承攬人給
付遲延、承攬報酬超過預估概數過鉅等承攬契約之法定解除事由
或其他系爭契約所約定解除事由；又由沈芷蓀九十二年七月二十
四日覆函亦可知其認知中興大學係以評選過程不合法之理由而解
除契約，應認中興大學雖通知沈芷蓀解除契約，其真意應屬終止
契約之意思表示，縱中興大學誤繕為解除，仍無礙其為終止系爭
契約意思表示。則兩造間承攬關係於九十二年七月十九日因終止
意思表示達到沈芷蓀而終止。查採購申訴審議委員會辦理調解之
程序及效力，除政府採購法有特別規定外，準用民事訴訟法有關
調解之規定，而當事人聲請調解而不成立，如聲請人於調解不成
立證明書送達後十日之不變期間內起訴者，視為自聲請調解時，
已經起訴，民事訴訟法第四百十九條第三項定有明文。沈芷蓀於
九十三年一月八日向採購申訴審議委員會申請調解，其請求權時
效中斷，於調解不成立後，經公程會於九十三年十二月二十三日
函寄調解不成立證明書，沈芷蓀於收受證明書後十日內於九十四
年一月三日提起本件訴訟，視為自聲請調解時已經起訴，其請求
權並未罹於時效。查系爭契約之承攬報酬係採分期付款方式，規
劃設計酬金佔契約價金之五五％，監造酬金佔契約價金之四五％
。第一期款於完成初步規劃設計，經教育部審查通過，給付規劃
設計酬金三○％（依全部工程概算計算），沈芷蓀於九十年十一
月一日前已完成系爭契約所約定之第一期承攬工程，並由中興大
學送請教育部審查。嗣因中興大學撤回審查之聲請致未審查完成
，系爭工程第一期之付款之停止條件尚未成就。而中興大學因系
爭工程評選程序遭審議判斷認定不合法，依法必須重新進行招標
評選程序，其先行撤回申請，難認係不正當之行為。又系爭工程
規劃設計書雖已送請審查，仍須由教育部依政府公共工程計畫與
經費審議作業要點進行實質審查；中興大學將重新招標評選得標
之訴外人謝文通建築師之規劃設計書於九十三年二月二十日送教
育部審查，亦經三次審查並要求多項改善，始於九十四年三月七
日通過。堪認沈芷蓀所設計之規劃設計書雖已送請教育部審查，
但非一定能獲得審查通過，即使中興大學未撤回申請，沈芷蓀之
設計規劃書亦未必當然審查通過。沈芷蓀所謂中興大學撤回申請
係以不正當行為阻止第一期款項付款條件之成就，應視為條件已
成就云云，尚難採信。系爭契約之第一期付款條件既未成就，沈
芷蓀本於系爭契約請求中興大學給付第一期之承攬報酬，即無理
由，不應准許。按工作未完成前，定作人雖得隨時終止契約，但
應賠償承攬人因契約終止而生之損害。又按損害賠償，除法律另
有規定或契約另有訂定外，應以填補債權人所受損害及所失利益
為限；依通常情形，或依已定之計劃、設備或其他特別情事，可
得預期之利益，視為所失利益，民法第二百十六條亦定有明文。
沈芷蓀雖主張其受有開發成本八十三萬一千四百九十元；設計成
本四百十五萬七千四百五十元；報告書製作成本八十三萬一千四
百九十元；其他書類製作十六萬六千二百九十八元；方案評估與
未來增建方案製作十六萬六千二百九十八元；工程概算製作八萬
三千一百四十九元；其他雜支八萬三千一百四十九元，共計六百
三十一萬九千三百二十四元之損害。但查其中沈芷蓀派遣員工參
加公程會委託財團法人中華民國人力安全衛生協會舉辦之公共工
程品質管理訓練班課程及為員工投保意外險之費用共計二萬零九
百十四元為中興大學所不爭執外，其餘沈芷蓀請求之項目、費用
是否為系爭工程所生之損害，均未能舉證證明，不應准許。又定
作人應賠償因契約終止而生之損害，自應包括承攬人已完成工作
部分之報酬及其就未完成部分應可取得之利益，但應扣除承攬人
因契約消滅所節省之費用及其勞力使用於其他工作所可取得或惡
意怠於取得之利益，始符立法之本旨及公平原則，亦即應解釋為
支付已為工作部分之報酬及賠償就承攬人未完成部分可取得之利
益。沈芷蓀承攬系爭工程總價按系爭契約價金之結算方式為建造
費用之四．四％。建造費用指工程完成時之實際施工成本。但不
包括規費、規劃費、設計費、監造費、營業稅、土地及權利費用
、法律費用、機關所需工程管理費、承包商辦理工程之各項利息
及保險費，而系爭工程之總建造成本編列為三億九千九百九十九
萬八千七百九十一元，其中工程建造費之直接成本編列為三億七
千七百十七萬九千四百三十六元，扣除土木工程綜合保險費三十
五萬零四百八十二元、水電消防工程綜合保險費五萬四千五百六
十九元、稅捐二百九十三萬一千九百七十一元後，前揭建造費用
標準應為三億七千三百八十四萬二千四百十四元，故沈芷蓀原所
得請求之報酬為一千六百四十四萬九千零六十六元（元以下四捨
五入）因中興大學任意終止契約，而無從完成，依通常情形，沈
芷蓀其可預期之利益，參照九十二年度財政部公佈之營利事業各
業所得額標準及同業利潤標準表，以建築顧問一般同業九十二年
度同業利潤標準之淨利率二三％加以計算，沈芷蓀之所失利益應
為三百七十八萬三千二百八十五元（元以下四捨五入）。是沈芷
蓀得請求中興大學損害賠償之金額為三百八十萬四千一百九十九
元及其法定遲延利息，上訴人逾此範圍之請求，為無理由等詞，
為判斷之基礎。
按終止契約乃使現存繼續的契約關係向將來消滅之行為，故終止
契約僅使契約自終止時起，向後失其效力。與解除契約係溯及訂
約時失其效力之情形不同。又定作人於工作未完成前，固得隨時
終止契約，但應賠償承攬人因契約終止所生之損害。其於承攬人
之給付內容為可分時，已完成部分於定作人及承攬人均有利益者
，定作人對於已完成部分，不得主張契約等經終止承攬關係溯及
的不存在。查中興大學依台北高等行政法院判決、公程會審議判
斷結果，召開評選委員會審議判斷結果後續處理會議，並依決議
於九十二年七月十七日以函向沈芷蓀通知，敘明兩造系爭契約依
公程會採購申訴審議判斷書之判斷結果予以解除。沈芷蓀於九十
二年七月十九日收受該函文，而其真意係終止系爭契約，沈芷蓀
於九十年十一月一日前已經完成並經送教育部審查之第一期承攬
工作，因中興大學撤回審查之聲請，致未能完成審查，乃原審確
定之事實。果爾，沈芷蓀於九十二年七月十九日系爭契約終止前
所完成之工作，經教育部審查通過，即得依系爭契約請求其報酬
。既因中興大學撤回審查聲請致未能審查，可否謂中興大學縱未
撤回審查聲請，沈芷蓀所完成之上開工作亦未必能當然審查通過
，中興大學即得據以拒絕給付報酬，不無研求之餘地。其次，系
爭契約終止前兩造間之承攬關係仍有效存在，若契約終止前沈芷
蓀已完成第一期承攬工程，則其依系爭契約請求中興大學給付該
期承攬工作報酬二百七十一萬四千零九十六元，似非法所不許。
原審未察，竟將之與損害賠償請求部分混淆，不分系爭契約終止
前後情形，以全部工作計算全部所失利益，命中興大學給付，更
屬可議。末查沈芷蓀似以經中興大學採購評選委員會評選其得標
為取得訂約之資格要件，倘中興大學採購評選委員會組織不合法
，則其評選作成沈芷蓀得標是否有效，不無疑義。此攸關沈芷蓀
是否具備與中興大學締結系爭契約之資格，原審或以沈芷蓀經評
選得標或以未違反公共秩序、善良風俗或非約定事項違背法令，
即謂系爭契約並非無效，未免率斷。兩造上訴論旨，分別指摘原
判決對其不利部分為不當（確定部分除外），求予廢棄，均非無
理由。
據上論結，本件上訴均為有理由。依民事訴訟法第四百七十七條
第一項、第四百七十八條第二項，判決如主文。
中    華    民    國  九十七  年   十二   月    四    日
                      最高法院民事第四庭
                          審判長法官  許  朝  雄
                                法官  陳  淑  敏
                                法官  鄭  玉  山
                                法官  黃  義  豐
                                法官  袁  靜  文
      本件正本證明與原本無異
                                      書  記  官
中    華    民    國  九十七  年   十二   月   十八   日
                                                      K


司法院資訊處製作；財團法人民間司法改革基金會備份。
